臺灣高等法院民事裁定　　　　　　　　　96年度抗字第1477號
抗　告　人　丙○○
　　　　　　丁○○
　　　　　　甲○○
相　對　人　乙○○（即祭祀公業林成祖、林秀俊之管理人）
上列當事人間假處分事件，抗告人對於中華民國96年8月14日臺
灣板橋地方法院96裁全字第4975號裁定，提起抗告，本院裁定如
下：
    主  文
原裁定廢棄。
抗告人提供擔保金新台幣玖仟陸佰萬元後，相對人對於坐落如附
表所示台北市○○區○○段四小段114地號登記於祭祀公業林成
祖名義所有之土地，不得為移轉、設定抵押及其他處分行為。
抗告人分別提供擔保金新台幣壹仟伍佰萬元、貳仟陸佰萬元後，
相對人對於坐落如附表所示台北市○○區○○段五小段312、313
地號登記於祭祀公業林秀俊名義所有之土地，不得為移轉、設定
抵押及其他處分行為。
聲請及抗告訴訟費用新台幣貳仟元由相對人負擔。
    理  由
一、本件抗告意旨略以：依台北市中山地政事務所函示，抗告人
    主張優先承買權，地政機關可以不理，依據買賣登記移轉其
    所有權，至優先承買權為債權關係，僅可請求損害賠償，據
    此而論，如不予假處分，無以保障抗告人之優先承買權。又
    原裁定以抗告人得以買賣契約向相對人依買賣契約請求移轉
    登記，然訴訟期間歷經數年，不足為奇，且相對人近日已私
    下送件至台北市中山地政事務所就如附表所示3筆土地（下
    稱系爭3筆土地）申辦買賣移轉登記，故本件確有假處分之
    必要，原裁定認事用法，顯有違誤等語。
二、按債權人就金錢請求以外之請求，因請求標的之現狀變更，
    有日後不能強制執行，或甚難強制執行之虞，欲保全強制執
    行者，得聲請假處分，民事訴訟法第532條定有明文。又共
　　有土地或建築改良物，其處分、變更及設定地上權、永佃權
　　、地役權或典權，應以共有人過半數及其應有部分合計過半
 　 數之同意行之。共有人依前項規定為處分、變更或設定負擔
    時，應事先以書面通知他共有人；其不能以書面通知者，應
    公告之。共有人出賣其應有部分時，他共有人得以同一價格
    共同或單獨優先承購。前四項規定，於公同共有準用之。土
    地法第34條之1第1項前段、第2項、第4項定有明文。而土地
    共有人依土地法第34條之1第1項規定，出售共有土地之全部
    ，其為處分之共有人，僅係對自己之應有部分處分自己之權
    利，其得一併處分他共有人之應有部分，乃源於法律之授權
    ，並非以此剝奪他共有人依同條第4項所定之優先承買權，
    是共有人依首揭規定出售共有土地之全部時，他共有人依同
    條第4項規定得主張優先承買權利（最高法院86年度台上字
    第1737號裁判要旨參照）。
三、經查：
  (一)相對人即祭祀公業林成祖、林秀俊等五公業管理人乙○○
      於民國96年6月30日以祭祖五公字第21號函通知各派下員
      表示：「本公業所有分配於台北市○○區○○段五小段
      312 、313地號土地：：今有郭秀麗小姐願意以每坪新台
      幣（下同）24萬元承購，至內湖區○○段114（原裁定誤
      繕為144）地號土地：：今有劉育真小姐願意以每坪62萬
      元承購，本公業即於96年6月22日召開管理委員暨監察人
      聯席會議，討論研議認為比較鄰地出售土地之價格為高，
      決議讓售，並授權管理人與買方簽訂契約。」等語。嗣抗
      告人丙○○於96年7月5日、抗告人丁○○、甲○○於96年
      7月11日分別以存證信函通知相對人就系爭3筆土地願以同
      樣價格，依土地法第34條之1第5項規定準用前4項之規定
      ，主張優先承買權。其後相對人復發函知全體派下員表示
      ：相對人就系爭3筆土地已分別與2位買受人各簽訂買賣契
      約，於徵求派下員同意出售期間，抗告人已來函表示願意
      優先承買，為使公業全體派下員均有公平行使優先承購權
      之機會再函知各派下員有意以同條件優先購買者，於文到
      10日內以書面通知行使優先承購權等語。此有抗告人提出
      之存證信函、相對人通知函各二件及土地登記謄本附原審
      卷可稽，是抗告人已釋明其所欲保全對相對人之優先承購
      請求。
  (二)依抗告人所提出之台北市中山地政事務所96年8月16日北
      中地一字第09631271600號函，略以：「查旨揭土地（即
      系爭3筆土地）刻正以本所96年內湖字第24799、24800號
      申請案申辦買賣登記。今台端以申請書對上開申請案優先
      購買權有所爭執並提出異議，本所爰依土地登記規則第57
      條第1項第3款規定將該登記申請案予以駁回。：：惟台端
      與他共有人就優先購買權之爭執，請自行協調解決，日後
      並請自行注意，若於私權爭執未解決前再送件，請再自行
      提出異議」等語。由此堪認，抗告人就相對人有將處分系
      爭3筆土地致抗告人日後不能或甚難執行優先承購請求之
      虞之假處分原因業據提出釋明。抗告人復陳明願供擔保以
      補釋明之不足，則抗告人聲請准予供擔保後為假處分以保
      全其請求優先承購系爭3筆土地之強制執行，尚無不合。
  (三)土地法第34條之1規定之優先購買權係屬債權性質，如出
      賣人違反此項義務將其應有部分之土地所有權出售與他人
      ，並已為土地權利變更登記時，他共有人如認為受有損害
      ，僅得依法向該共有人請求損害賠償，不得主張該買賣為
      無效而塗銷登記，此觀之土地法第34條之1執行要點第11
      點(五)規定自明。而抗告人就系爭土地行使優先承購權時曾
      副知台北市中山地政事務所，經該所回函表示「共有行使
      優先購買權非登記機關依法應備查事項」，此有抗告人提
      出之該所96年7月10日北市中地字第09631062800號函附卷
      可稽。則原審以抗告人已依土地法第34條之1規定行使優
      先承購權並以存證信函副知台北市中山地政事務所，買賣
      關係即存在於相對人與抗告人間，抗告人得依據買賣契約
      請求抗告人辦理所有權移轉登記，而認本件無保全強制執
      行之必要，駁回抗告人之聲請，尚有未洽。抗告意旨指摘
      原裁定不當，非無理由，爰將原裁定廢棄，並審酌本件相
      對人擬出售系爭3筆土地予第三人之價金，酌定相當之擔
      保金額改判如主文第二、三項所示。
四、據上論結，本件抗告為有理由，依民事訴訟法第492條、第
    95 條、第78條，裁定如主文。
中　　華　　民　　國　　96　　年　　10 　月　　 1　　日
                    民事第十四庭
                        審判長法　官 張  蘭
　　　　　　　　　　　  　　　法　官 黃麟倫
　　　　　　　　　　　　  　　法　官 鄭純惠
正本係照原本作成。
本裁定除以適用法規顯有錯誤為理由，並經本院許可外，不得再
抗告。如提起再抗告，應於收受後10日內委任律師為訴訟代理人
向本院提出再抗告狀。並繳納再抗告費新台幣１千元。
中　　華　　民　　國　　96　　年　　10　 月　　 3 　 日
　　　　　　　　　　　　　　　書記官 劉麗芬
  附表：
┌────┬──────┬──┬──────┬────┐
│所有權人│ 位      置 │地號│面    積    │權利範圍│
├────┼──────┼──┼──────┼────┤
│祭祀公業│台北市內湖區│114 │1544.43㎡   │全    部│
│林成祖  │西湖段四小段│    │(約467.19坪)│        │
├────┼──────┼──┼──────┼────┤
│祭祀公業│台北市內湖區│312 │625.03㎡    │全    部│
│林秀俊  │文德段五小段│    │(約189.07坪)│        │
├────┼──────┼──┼──────┼────┤
│祭祀公業│台北市內湖區│313 │1089.7㎡    │全    部│
│林秀俊  │文德段五小段│    │(約329.63坪)│        │
└────┴──────┴──┴──────┴────┘
